【裁判字號】    99,訴,198
【裁判日期】    990713
【裁判案由】    清償借款
【裁判全文】
臺灣板橋地方法院民事判決               99年度訴字第198號
原      告  丁○○
訴訟代理人  廖芳萱律師
            陳鴻琪律師
被      告  丙○○
            乙○○
訴訟代理人  林重宏律師
上列當事人間清償借款事件，本院於99年6月22日言詞辯論終結
，判決如下：
    主  文
被告應連帶給付原告新台幣貳佰萬零肆仟元，及民國八十五年六
月十日起至清償日止，按年息百分之五計算之利息。
訴訟費用由被告連帶負擔。
本判決第一項於原告以新台幣陸拾陸萬捌仟元供擔保後，得假執
行，但被告以新台幣貳佰萬零肆仟元為原告供擔保後，得免為假
執行。
    事實及理由
壹、程序上理由
一、本件被告丙○○未於最後言詞辯論期日到場，核無民事訴訟
    法第386條各款所列情形，爰依原告之聲請，由其一造辯論
    而為判決。
二、訴狀送達後，原告不得將原訴變更或追加他訴。但有擴張或
    減縮應受判決事項之聲明者，不在此限，民事訴訟法第255
    條第1項第3款定有明文。原告原起訴請求被告連帶給付原告
    新台幣（下同）2,004,000元及自民國（下同）84年5月23日
    起算之法定遲延利息，嗣於99年6月22日言詞辯論期日減縮
    聲明為請求自85年6月10日起算之法定遲延利息，揆之前開
    規定，核無不合，應予准許。
貳、實體上理由
一、原告起訴主張：被告丙○○、乙○○原為夫妻，於84年5月
    23日向原告借款1,536,000元、240,000元、228,000元，並
    由被告丙○○簽發，被告乙○○背書為同面額之原證1之本
    票3紙交付原告收執，由被告乙○○提供其所有坐落於台北
    縣板橋市○○段1589地號及其上建物即門牌號碼為為台北縣
    板橋市○○路100之2號建物（以下簡稱系爭房屋）設定本金
    最高抵押權200萬元予原告，約定清償期為84年6月9日，嗣
    因被告向原告表示因須向中國信託商業銀行股份有限公司（
    下稱中國信託商銀）貸款之必要，請求先行塗銷原告之第二
    順位之抵押權，嗣經中國信託銀行准予核貸後，再設定抵押
    權予原告，並簽立原證2之切結書交付原告，惟被告於前開
    借款清償期屆期後，並未依約清償，爰依據消費借貸之法律
    關係，提起本訴，請求被告連帶給付2,004,000元及自84年6
    月10日起至清償日止，按年息百分之五計算之利息。
二、被告乙○○則以：被告乙○○與被告丙○○已離婚，被告乙
    ○○從未與丙○○共同向原告借款1,536,000元、240,000
    元、228,000元，亦未於原證1之本票上用印背書，從未簽立
    原證2之切結書、亦未提供系爭房屋設定抵押權予原告，亦
    未授權證人陳妙貞（嗣後更名為甲○○）辦理系爭房屋之抵
    押權設定，被告乙○○以系爭房屋於83年2月15日向中國信
    託銀行貸款而設定本金最高限額300萬元之抵押權，已於87
    年1 月間清償完畢，自無原告所稱配合先行塗銷原告之抵押
    權後，經中國信託准予貸款後，再設定原告之抵押權等事實
    等語置辯，並聲明駁回原告之訴，如受不利之判決，願供擔
    保請准宣告免為假執行。
三、被告丙○○未於最後言詞辯論期日到場，惟據其之前到庭陳
    述：被告丙○○曾向借款原告200餘萬元，同意原告之請求
    ，但請求分期清償，惟被告乙○○僅知悉以系爭房屋向中國
    信託銀行貸款，並未同意以系爭房屋設定抵押權予原告，系
    爭本票及原證2之切結書，係因被告乙○○交付印鑑章辦理
    銀行貸款時，其擅自蓋用於本票及原證2之切結書，被告乙
    ○○無需與其負連帶清償責任等語置辯。
四、原告主張被告被告丙○○於84年5月23日向原告借款1,536,
    000元、240,000元、228,000元，並由被告丙○○簽發，被
    告乙○○背書為同面額之原證1之本票3紙交付原告收執，由
    被告乙○○提供其所有系爭房屋設定本金最高抵押權200 萬
    元予原告等情，業據其提出本票3紙，抵押權設定契約書為
    證，且為被告所不爭，堪信為真實。
五、原告主張前揭事實，固提出原證1本票、原證2切結書、抵押
    權設定契約書、他項權利證明書、土地登記謄本等證物為證
    ，被告則以前詞置辯，因此，本件應審究者為(一)被告乙○○
    是否應與被告丙○○就系爭本票債務負連帶清償之責？茲分
    述如下：
  (一)「當事人主張有利於己之事實，就其事實有舉證之責任，又
    私人之印章，由自己使用為常態，被人盜用為變態，主張變
    態事實之當事人，自應就此印章被盜用之事實負舉證之責任
    。被上訴人於事實審已自承系爭借據連帶保證人所蓋用之印
    文為其印鑑，係屬真正，則被上訴人自應就其抗辯係遭他人
    盜蓋一節，負舉證責任。」（最高法院86年度台上字第717
    號判決意旨參照）。「被上訴人將土地、建物所有權狀、
    印鑑證明、印鑑章及本票交付訴外人代書林○華，託其向外
    商銀行信用貸款之用，為被上訴人所自認之事實（見一審卷
    七、四六頁），此項有關產權之重要文件，為辦理抵押借款
    所必需，被上訴人將上開文件交付林○華如非授權林○華抵
    押借款，依客觀情形判斷，亦足使第三人誤信被上訴人對林
    ○華授以代理權，而有表見代理之情形，依民法第一百六十
    九條前段規定，上訴人應負授權人之責任，原審罔顧此項上
    訴人自認之事實，謂不生表見代理之問題，亦有可議。」（
    最高法院80年度台上字第2323號判決意旨參照）。被告乙○
    ○就原證1本票、原證2之切結書上之印章之真正並不爭執，
    惟抗辯係由被告丙○○盜蓋云云，並以被告丙○○之陳述為
    證，揆之前開判決意旨，自應由被告乙○○就盜蓋之事實負
    舉證責任。參以被告丙○○陳述「因為當時要辦理銀行之抵
    押貸款，我太太將印章交給我，我自己蓋，我太太不清楚，
    切結書上之簽名及用印，...我太太是我簽名及蓋章，我太
    太都不知道，中國信託銀行貸款跟原告之抵押權設定是同時
    辦理」、「（法官問：你前妻的印鑑章及印鑑證明是否都由
    你保管，還是在辦理中信抵押貸款時才交給你？）是辦理中
    國信託抵押貸款時才交給我，之後我又還給我太太」等語，
    並參酌系爭房屋於83年2月15日設定本金最高限額抵押權300
    萬元予中國信託商銀，於83年3月15日設定本金最高限額抵
    押權200萬元予原告，於84年5月24日塗銷原告設定之本金最
    高限額抵押權，再於84年6月14日始設定本金最高限額抵押
    權予原告，有原告提出且為被告所不爭之土地登記簿可按（
    見本院卷第86至87頁），再徵之被告乙○○以系爭房屋設定
    抵押權於原告時，所提供之印鑑證明為84年4月15日，有台
    北縣板橋地政事務所99年4月8日北縣板地登字第0990005450
    號函所附之被告乙○○之印鑑證明可按（見本院卷第50頁）
    ，據此，足以推論系爭房屋設定抵押權予中國信託商銀之時
    間為83年2月15日，設定本金最高限額抵押權予原告為84年6
    月14日，二者設定抵押權之時間相差約1年4個月，且設定抵
    押權予原告時，被告乙○○提出之印鑑證明為84年4月15日
    ，係在設定予中國信託本金最高限額抵押權之後1年2個月，
    在設定抵押權予原告之前2個月，且被告丙○○並未保管被
    告乙○○之印鑑章或印鑑證明，業據被告丙○○陳述如前，
    足見被告乙○○提出前開印鑑證明係專供設定抵押權予原告
    之用，應係被告乙○○於83年2月15日設定本金最高限額抵
    押權予中國信託銀行後，另行於84年4月15日申請取得印鑑
    證明，再將系爭房屋設定抵押權於原告之事實甚明，是則被
    告丙○○前開陳述以系爭房屋設定中國信託商銀抵押權時同
    時設定抵押權予原告云云，顯與事實不符。再者，系爭房屋
    曾於83年3月15日設定第二順位之本金最高限額抵押權200萬
    元予原告，之後於84年5月24日塗銷，核與原證2之切結書所
    載，已將設定第二順位之抵押權予原告先行塗銷，之後再設
    定抵押權於原告等事實相符。況被告乙○○將系爭土地、建
    物所有權狀、印鑑證明、印鑑章等重要文件交付被告丙○○
    供原告設定抵押權，依客觀情形判斷，亦足使原告誤信被告
    乙○○對被告丙○○授以代理權，而有表見代理之情形，依
    民法第169條前段規定，被告乙○○應負授權人之責任，準
    此，被告丙○○於原證1本票、原證2之切結書代理被告乙○
    ○簽名或用印，被告乙○○自應負表見代理之授權人責任，
    被告乙○○前揭抗辯，委無足取。
  (二)再者，被告乙○○與丙○○於90年6月19日協議離婚，其離
    婚協議書第3條約定，由被告丙○○向藍義成借款200萬元。
    並以被告乙○○所有之板橋市○○街100之2號3樓房地（即
    系爭房屋）設定抵押權之債務，由被告丙○○負責清償並塗
    銷抵押權，如被告丙○○怠於清償債務造成被告乙○○之損
    害，應由被告丙○○負完全之賠償責任，有台北縣板橋市戶
    政事務所99年4月12日北縣板戶字第0990004002號函所附之
    離婚協議書可按（見本院卷第60頁）。而原告主張藍義成為
    原告之父親，因藍義成與被告丙○○為朋友，實則實際借款
    係由被告丙○○係向原告借款並設定抵押權予原告等情，為
    被告所不爭，因此，前揭離婚協議書之藍義成部分之借款，
    即應指被告丙○○向原告借款之債務，被告乙○○就系爭房
    屋設定抵押權予原告，應負表見代理之授權人責任，已如前
    述，是被告乙○○於90年6月19日離婚時所提出之前開協議
    ，係以被告丙○○未按期清償原告之債務，系爭房屋遭原告
    拍賣求償後，被告丙○○應對被告乙○○負賠償責任，係屬
    被告乙○○、丙○○二人就債務之分擔內部求償權，並不影
    響被告乙○○就系爭房屋設定抵押權應負表見代理之授權人
    責任。
  (三)被告乙○○自認於83年2月15日向中國信託商銀貸款，並以
    系爭房屋設定抵押權予中國信託商銀，而於87年1月間已清
    償中國信託之抵押貸款，塗銷中國信託商銀之抵押權等情，
    然查，衡之常情，被告乙○○辦理塗銷抵押權，應向銀行應
    取得清償證明後，持之向地政機關辦理塗銷抵押權登記時，
    應會取得系爭房屋之土地登記謄本，俾以確定抵押權塗銷之
    事實，然系爭房屋於87年1月間尚有原告之本金最高限額200
    萬元之抵押權尚未塗銷，自應為被告乙○○於87年1月間取
    得土地及建物登記謄本即可知悉，因此，被告乙○○抗辯於
    90年6月19日離婚，始經由被告丙○○告知，而知悉系爭房
    屋設定抵押權於原告之事實云云，核與常情不符，並非可採
    。退萬步言之，果被告乙○○早於90年6月19日被告二人協
    議離婚時，已經由被告丙○○告知而知悉系爭房屋遭被告丙
    ○○盜用，而設定抵押權予原告，焉有可能迄今已逾9年均
    未提起塗銷抵押權之訴訟，僅於離婚協議書記載債務之內部
    分擔責任？準此，被告乙○○自應早已知悉以系爭房屋設定
    抵押權擔保本件債務之事實，甚為灼然，被告乙○○前揭抗
    辯，與事實不符，並無可取。
  (四)數人負同一債務，明示對於債權人各負全部給付之責任者，
    為連帶債務。無前項之明示時，連帶債務之成立，以法律有
    規定者為限，民法第272條定有明文。又參以系爭房屋之設
    定抵押權契約書，係以被告乙○○為物上擔保之債務人，被
    告丙○○為連帶債務人，有台北縣板橋地政事務所99年4月8
    日北縣板登字第0990005450號函所附之抵押權設定契約書可
    憑（見本院卷第47頁），揆之前開規定，被告二人應係就本
    件債務明示負連帶給付責任，甚為明確。又本件約定清償期
    為85年6月9日，有卷附之抵押權設定契約書可按，原告依據
    消費借貸之法律關係，請求被告連帶給付2,004,000元及自
    84年6月10日起至清償日止，按年息百分之五計算之利息，
    為有理由，應予准許。
六、假執行之宣告：
    兩造均陳明願供擔保，聲請宣告假執行或免為假執行，經核
    合於法律規定，爰分別酌定相當之擔保金額宣告之。
七、本件事證已明，兩造其餘攻擊防禦方法及爭點，核與本件判
    決結果無涉，爰不一一論述。
八、結論：原告之訴為有理由，依民事訴訟法第385條第1項前段
    、第85條第2項，第390條第2項、第392條第2項，判決如主
    文。
中    華    民    國    99    年    7     月    13    日
                  民事第三庭    法  官  徐玉玲
以上正本係照原本作成
如對本判決上訴，須於判決送達後20日內向本院提出上訴狀
中    華    民    國    99    年    7     月    13    日
                                書記官  陳靜怡

司法院資訊處製作；財團法人民間司法改革基金會備份。
